【裁判字號】    98,簡上,79
【裁判日期】    990310
【裁判案由】    返還土地
【裁判全文】
臺灣屏東地方法院民事判決              98年度簡上字第79號
上  訴  人  戊○○
訴訟代理人  藍庭光律師
被 上訴 人  丁○○○
            甲○○
            乙○○
兼  上三人
訴訟代理人  丙○○
上列當事人間請求返還土地事件，上訴人對於中華民國98年9 月
18日本院潮州簡易庭98年度潮簡字第26號第一審判決提起上訴，
本院於民國99年3 月3 日言詞辯論終結，判決如下：
    主  文
原判決廢棄。
被上訴人應將坐落屏東縣恆春鎮○○○段七○之七地號內如附圖
所示斜線部分面積一一一‧八五平方公尺土地上之建物拆除，將
土地交還上訴人。
第一、二審訴訟費用由被上訴人負擔。
    事  實  及  理  由
一、上訴人起訴主張：上訴人於民國97年11月28日取得坐落屏東
    縣恆春鎮○○○段70-7地號土地（下稱系爭土地），其上有
    被上訴人繼承其被繼承人尤清國所遺未辦保存登記門牌號碼
    為屏東縣恆春鎮○○里○○路77號之建物，占有如附圖所示
    斜線部分面積111.85平方公尺（下稱系爭建物，所指不及於
    坐落附近他處同為門牌號碼砂尾路77號之建物），被上訴人
    就系爭土地並無合法使用權源，顯係無權占有，爰依民法第
    767 條之規定，請求被上訴人於拆除系爭建物後，將該基地
    部分土地交還上訴人等語。並聲明：(一)如主文第二項所示；
    (二)願供擔保，請准宣告假執行。
二、被上訴人則以：被上訴人所繼承之系爭建物，並非無權占有
    系爭土地。上訴人經標買取得系爭建物之基地，惟系爭建物
    溯自58年1 月即開始課徵房屋稅，納稅義務人即被上訴人之
    被繼承人尤清國，又上訴人自承於97年11月28日始取得系爭
    土地所有權，依拍賣公告載明拍定後不點交，為無點交之拍
    賣標的，顯見上訴人於標買時即已知系爭土地上有系爭建物
    存在。系爭建物係尤清國所蓋，因土地是共有，且定有分管
    契約，系爭建物蓋在尤清國分管之土地上，後尤清國將土地
    之應有部分移轉予被上訴人甲○○，甲○○因債務未清償，
    其應有部分遭法院強制執行，並由上訴人拍賣取得等語資為
    抗辯。並聲明：駁回上訴人第一審之訴及假執行之聲請。
三、原審以參最高法院89年度台上字第482 號判決之情形相同，
    而為上訴人敗訴之判決。上訴人不服提起上訴，上訴聲明：
    如主文所示。被上訴人則於本院聲明：駁回上訴人之上訴。
四、兩造不爭執之事實：
    (一)系爭土地為上訴人所有。
    (二)系爭建物係被上訴人之被繼承人尤清國於57、58年間所建
      ，自58年1 月起課房屋稅，嗣尤清國於92年1 月2 日死亡
      ，由被上訴人繼承系爭建物之事實上處分權。
    (三)分割前坐落屏東縣恆春鎮○○○段70地號土地，為訴外人
      尤元順、尤清雲、尤清國、尤清榮、尤清福5 兄弟於51年
      10月3 日因繼承各取得應有部分5 分之1 。尤清榮於70年
      3 月26日將其應有部分45分之1 贈與被上訴人丁○○○。
      嗣於74年5 月30日，尤清國將其應有部分5 分之1 、丁○○○將其應有部分45分之1 、尤清福將其應有部分45分之
      5 贈與被上訴人甲○○（合計為45分之15即3 分之1 ）。
      甲○○先後於74年7 月12日、80年10月4 日以其應有部分
      3 分之1 為恆春鎮農會設定本金最高限額抵押權，原70地
      號土地於77年間因分割增加70-4、70-5地號（分割後70、
      70-4、70-5地號權利範圍各3 分之1 ）。嗣經本院96年度
      執字第14720 號准恆春鎮農會對甲○○強制執行，就甲○○所有上述土地應有部分，及其單獨所有同段70-1、70-2
      、70-3地號土地及坐落其上門牌號碼屏東縣恆春鎮○○里
      ○○路77號之1 暫編假173 建號建物合併拍賣，由上訴人
      戊○○於97年5 月8 日得標買受，本院並於97年7 月14日
      核發權利移轉證明書。嗣於97年11月28日，自70-5地號分
      割增加70-6、70-7地號（分割後70-5、70-6、70-7地號土
      地分別為尤清雲、尤元順、戊○○單獨所有）。核與上開
      土地之土地登記謄本、異動索引資料及本院96年度執字第
      14720 號執行卷所載相符。
    (四)尤元順、尤清雲、尤清國、尤清榮、尤清福5 兄弟繼承原
      70地號土地後，有約定分管使用範圍，尤清國係在其分管
      範圍內建造系爭建物居住。
五、得心證之理由：
    本件兩造所爭執之處，應在於：被上訴人系爭建物占有系爭
    土地部分有無正當權源？茲說明如下：
    (一)當事人主張有利於己之事實者，就其事實有舉證之責任，
      民事訴訟法第277 條定有明文。本件上訴人主張被上訴人
      無權占有系爭土地，而請求渠等拆除地上物交還土地，被
      上訴人自應就渠等之占有系爭土地有正當權源存在之事實
      ，負舉證之責（最高法院88年度台上字第1164號、86年度
      台上字第3198號裁判要旨參照）。
    (二)被上訴人所辯依拍賣公告載明拍定後不點交，為無點交之
      拍賣標的，顯見上訴人於標買時即已知系爭土地上有系爭
      建物存在一節，經本院依上訴人於原審之聲請調取本院96
      年度執字第14720 號執行卷審閱上揭公告（第四次拍賣）
      ，核其備註欄載明：本件拍賣之70、70-4、70-5土地係拍
      賣應有部分，拍定後除70-1、70-2、70-3地號及假173 建
      號建物及其所有面積範圍內可點交外，餘不點交等語明確
      ，全無系爭建物存在之相關記載（見執行卷第151 頁），
      而系爭土地係嗣自70-5地號土地分割出來，上訴人於拍定
      時係取得70-5地號土地應有部分3 分之1 ，應有部分自無
      點交之問題，非可從不點交即推論上訴人於標買時即已知
      系爭土地上有系爭建物存在。縱令上訴人自知系爭土地上
      有系爭建物存在，亦不妨礙其取得所有權後，行使其物上
      請求權排除侵害，仍不足逕認其已同意被上訴人系爭建物
      占用系爭土地。是依被上訴人上揭所辯，尚難認其有占有
      權源存在。
    (三)被上訴人所辯系爭建物原係蓋在尤清國分管之土地上一節
      ，固為上訴人於本院所不爭執。惟按共有物係屬全體共有
      人所共有，在分割前，各共有人固得約定範圍而使用之，
      但此項分管行為，不過定暫時使用之狀態，與消滅共有關
      係之分割有間。故共有物經法院判決分割確定時，先前共
      有人間之分管契約及使用借貸契約，即應認為終止。共有
      人先前依該契約占用分割判決仍判歸全體共有人保持共有
      之部分共有物，即成無權占有，其他共有人自得依民法第
      767 條、第821 條之規定請求返還（最高法院85年度台上
      字第1046號裁判要旨參照）。查尤清國於58年間建造完成
      系爭建物時，坐落分割前70地號土地之尤清國分管部分，
      自屬有權占有其基地。惟原70地號土地於77年間因分割增
      加70-4、70-5地號，而分割後之70、70-4、70-5地號土地
      雖仍為共有，但揆諸上開說明，原分管契約即應認為終止
      。斯後，系爭建物轉而坐落分割前70-5地號土地上，系爭
      建物仍為尤清國所有，然而尤清國於74年5 月30日已將其
      應有部分移轉予甲○○，而非土地共有人，尤清國即無與
      土地共有人重新分管之可能，而甲○○有無與其他共有人
      另為分管土地之約定，尚不能證明。退步言，縱令甲○○
      有與其他共有人另為分管分割前70-5地號土地之約定，使
      系爭建物坐落基地分歸甲○○管理供尤清國系爭建物使用
      ，而認係有權占有其基地。但分割前之70-5地號土地嗣為
      上訴人得標買受並取得權利移轉證明書而繼受其應有部分
      ，亦不能證明上訴人有無明知或可得而知甲○○分管狀態
      之情事，則縱令系爭建物基地確為甲○○所分管，其分管
      狀態亦不能拘束上訴人。再退步言，縱令上訴人受甲○○
      分管狀態之拘束，但仍僅限於在分割前定暫時使用之狀態
      ，不影響其分割終止分管狀態之權利。系爭土地嗣於97年
      11月28日，自70-5地號分割出來而為上訴人單獨所有，則
      系爭建物再無可能援引過去任何分管狀態，對上訴人主張
      其繼續為有權占有。是依被上訴人上揭所辯，亦難認其有
      占有權源存在。
    (四)至最高法院89年度台上字第482 號裁判要旨為：「分管契
      約於共有人間之效力而言，分管後，共有人雖仍維持共有
      之關係，但得依分管內容，就共有物之分管部分，為使用
      收益及管理，即取得管理權。如共有人依分管契約在分管
      之特定部分土地上興建房屋，於共有物分割確定，雖共有
      關係已消滅，惟共有人占有共有土地之特定部分適分歸其
      取得，則共有人在分管之特定部分土地上所興建之房屋與
      其基地同屬一人，而將土地及房屋分開或先後出賣與二人
      時，房屋性質上不能與基地使用權分離存在，於此情形應
      認基地買受人於買受之初，即有默認房屋買受人有權繼續
      使用基地，自難謂無權占有。」其適用條件，係以共有人
      在分管之特定部分土地上所興建之房屋與分割後其基地同
      屬一人為前提，再將土地及房屋分開或先後出賣與二人之
      情形。本件從無系爭建物與其基地同屬一人之情況出現，
      即不具備援引最高法院89年度台上字第482 號裁判要旨之
      前提要件，原審判決援引最高法院89年度台上字第482 號
      裁判要旨而為被上訴人有權占有之結論，要屬誤會。
    (五)被上訴人既未能舉證證明其就系爭建物占有系爭土地部分
      有正當權源，即為無權占有。
六、綜上所述，上訴人主張為可取，被上訴人所辯則為無可採。
    從而，上訴人依民法第767 條之規定，請求被上訴人於拆除
    系爭建物後，將該基地部分土地交還上訴人，為有理由，應
    予准予。是原審所為上訴人敗訴之判決，尚有未洽，上訴人
    指摘原判決不當，求予廢棄改判，為有理由，應予准許。
七、至兩造其餘之攻擊或防禦方法及未經援用之證據，經本院斟
    酌後，認為均對本判決結果不生影響，自無逐一詳予論駁之
    必要，併此敘明。
八、訴訟費用負擔之依據：民事訴訟法第78條。
中    華    民    國    99    年    3     月    10    日
                  民事第二庭    審判長法  官  張世賢
                                      法  官  胡晏彰
                                      法  官  蔡嘉裕
正本係照原本作成。
本判決不得上訴。
中    華    民    國    99    年    3     月    10    日
                                      書記官  蘇小雅

司法院資訊處製作；財團法人民間司法改革基金會備份。
